# Programación

```{r setup, include=FALSE}
knitr::opts_chunk$set(echo = TRUE)
```

## Empezando a trabajar en R

En un script es esencial incluir comentarios.
De esta manera puedes acordarte (y otros puedes entender) que está haciendo tu código.\
Para escribir un comentario debes anteponer un #.
En el inicio de un script es un buen hábito poner una fecha y tus iniciales. Por ejemplo:

```{r}
# JLUF 16/08/2022
```

También es buena idea que agregues una breve descripción de lo que hace tu código.

```{r}
# JLUF 16/08/2022
# Estadística descriptiva
```

R tiene algunas funciones integradas. Por ejemplo: el promedio (**mean**) y la desviación estándar (**sd**).
Para probar estas funciones podemos aplicarlas a una series de números (o vector). Para crear un vector podemos usar la *c* y un paréntesis. Lo que hacemos con la * c* es concatenar números.

```{r}
# JLUF 16/08/2022
# Estadística descriptiva

# Promedio entre 2 y 3
mean(c(2,3))

# Deviación estándar entre 2 y 3
sd(c(2,3))

```

Comúnmente para hacer un cálculo de manera óptima usamos algo que se llama asignación.\
Es decir, creamos una variable y le asignamos un valor.\
Por ejemplo, definimos que **a** equivale a 2 y **b** equivale a 3.\
Luego podemos usar solamente esas variables para hacer cálculos.\
Para asignar ponemos una flecha: "<-"


```{r}
a <- 2
b <- 3
mean(c(a,b))
```

También podemos crear variables que contengan texto.\
Por ejemplo, podemos crear una lista con los integrantes de Metallica.\

```{r}
metallica <- c("Lars", "James", "Jason", "Kirk")
metallica
```

Este es un vector de carácteres.
Además, puedes usar las funciones **str()** y **class()** para averiguar la naturaleza de estas variables.

```{r}
class(metallica)
str(metallica)
```

Para inspeccionar cada elemento de esta variable puedes usar el paréntesis cuadrado.\
Esto se llama *indexar*.
Por ejemplo, para ver el primer elemento puedes hacer lo siguiente:

```{r}
metallica[1]
```

O podrías ver desde el primero al segundo.

```{r}
metallica[1:2]
```

O podrías ver desde el segundo al tercero.

```{r}
metallica[2:3]
```

Si te das cuenta que tu lista tiene un elemento incorrecto lo puedes eliminar.
Para ello debes crear una nueva variable a partir de *metallica* pero dentro del paréntesis cuadrado usamos una fórmula lógica. La fórmula nos permite seleccionar ciertos elementos.
Por ejemplo, si queremos todos los elementos de la variable metallica excepto el elemento Jason (de ahí viene la parte *!=*) podemos hacer lo siguente:

```{r}
new_metallica <- metallica[metallica != "Jason"]
new_metallica
```

También puedes eliminar dos elementos indicandole a R que quieres eliminar los elementos del 2 al 3:

```{r}
metallica_duo <- metallica[-c(2,3)]
metallica_duo
```

Lo que podríamos hacer enseguida es agregar un nuevo elemento.\
Para hacer esto concatenamos, usado la *c*, un variable con otra variable.\
Por ejemplo, para concatenar new_metallica con "Rob" hacemos lo siguiente:

```{r}
last_metallica <- c(new_metallica, "Rob")
last_metallica
```

Incluso podríamos elegir dónde agregar a Rob.\
Por ejemplo, lo podemos agregar al final.

```{r}
last_metallica_2 <- c("Rob", new_metallica)
last_metallica_2
```

O lo podemos agregar en la penúltima posición:

```{r}
last_metallica_3 <- c(new_metallica[1:2], "Rob", new_metallica[3])
last_metallica_3
```

\
\
\

```
Ejercicio:
Crea una variable que represente a tu banda favorita.

```

\
\
\

Podemos crear variables de distintos tipos (lista de palabras o listas de números):

```{r}
metallicaNames <- c("Lars", "James", "Kirk", "Rob")
metallicaNames
metallicaAges <- c(47, 47, 48, 46)
metallicaAges
metallicaColor <- c("Blue", "Red", "Yellow", "Green")
metallicaColor

```

Pero más importante que eso es que podemos reunir estas variables en una estructura mas compleja.
Esta estructura se llama **data frame**.
Un data frame puede acomodar distintos tipos de datos y los pone en distintas "cajas".
Para crear un data frame usamos la función **data.frame**

```{r}
metallicaDataFrame <- data.frame(metallicaNames, metallicaAges, metallicaColor)
metallicaDataFrame
```

Fijate que al crear el data frame el nombre de la variable se vuelve el encabezado de esos datos en el dataframe.
Si queremos podemos cambiarle el nombre a estos encabezados.
Podemos hacer esto usando la función **colnames**.

```{r}
colnames(metallicaDataFrame) <- c("name", "age", "color")
metallicaDataFrame
```

O mejor aún puedes definirlo al momento de crear la data frame:

```{r}
metallicaDataFrame <- data.frame(Name = metallicaNames, Age = metallicaAges, Color = metallicaColor)
metallicaDataFrame
```

Mira también la estructura de este data frame.
Verás que hay 4 observacions y 3 variables.
Dos de estas listas son carácteres.
# "Name" has become now a factor, R recognize this automatically

```{r}
str(metallicaDataFrame)
```

Para mirar cada una de las lista puedes usar el símbolo **$**

```{r}
metallicaDataFrame$name
metallicaDataFrame$age
metallicaDataFrame$color

```

Además, podemos eliminar una de estas listas si no nos interesa.

```{r}
metallicaDataFrame$color <- NULL
metallicaDataFrame

```














```{r cars}
summary(cars)
```

## Including Plots

You can also embed plots, for example:

```{r pressure, echo=TRUE}
plot(pressure)
```

Note that the `echo = FALSE` parameter was added to the code chunk to prevent printing of the R code that generated the plot.


