# Programación

```{r setup, include=FALSE}
knitr::opts_chunk$set(echo = TRUE)
```

En este capítulo te voy a mostrar las primeras ideas para que puedas programar en R.

## ¿Qué significa programar?
Revisa este <a href="https://www.youtube.com/watch?v=oY6OMnVRkjM" target="_blank">video (8')</a> y trata de responder:

- ¿Qué habilidades permite desarrollar el conocimiento de programación?
- ¿Qué es un algoritmo?
- ¿Qué es un lenguaje de programación?

## La consola versus el script
Revisa este <a href="https://www.youtube.com/watch?v=ryTQ33oOsMw" target="_blank">video (6')</a> y trata de responder:

- ¿Cuál es la diferencia entre un compilador y un intérprete?
- ¿Cuál es la diferencia entre usar la consola (shell) y usar un script?
- ¿Qué es el CRAN?

## Introducción a la programación
Revisa este <a href="https://www.youtube.com/watch?v=UREdS1HRKN4" target="_blank">video (16')</a> para comenzar a trabajar en RStudio. Mas abajo repetiré el mismo contenido para que vayas viendo como usar el material que viene  mas abajo. La idea es que vayas trabajando tus propios scripts ordenadamente en tu computador.

## Empezar a programar

En lo que sigue te recomiendo que crees un script (lo nombres "Curso_1" o algo así) y que vayas escribiendo o copiando lo que vamos viendo más abajo.
En general, luego de una línea de código aparece el resultado precedido por ##.

En un script es esencial incluir comentarios.
De esta manera puedes acordarte (y otros puedes entender) que está haciendo tu código.\
Para escribir un comentario debes anteponer un #.
En el inicio de un script es un buen hábito poner una fecha y tus iniciales. Por ejemplo:

```{r}
# JLUF 16/08/2022
```

También es buena idea que agregues una breve descripción de lo que hace tu código.

```{r}
# JLUF 16/08/2022
# Estadística descriptiva
```

R tiene algunas funciones integradas. Por ejemplo: el promedio (**mean**) y la desviación estándar (**sd**).
Para probar estas funciones podemos aplicarlas a una series de números (o vector). Para crear un vector podemos usar la *c* y un paréntesis. Lo que hacemos con la *c* es combinar números.

```{r}
# JLUF 16/08/2022
# Estadística descriptiva

# Promedio entre 2 y 3
mean(c(2,3))

# Deviación estándar entre 2 y 3
sd(c(2,3))

```

Comúnmente para hacer un cálculo de manera óptima usamos algo que se llama asignación.\
Es decir, creamos una variable y le asignamos un valor.\
Por ejemplo, definimos que "a" equivale a 2 y "b" equivale a 3.\
Luego podemos usar solamente esas variables para hacer cálculos.\
Para asignar ponemos una flecha: "<-"


```{r}
a <- 2
b <- 3
mean(c(a,b))
```

También podemos crear variables que contengan texto.\
Por ejemplo, podemos crear una lista con los integrantes de Metallica.\

```{r}
metallica <- c("Lars", "James", "Jason", "Kirk")
metallica
```

Este es un vector de carácteres.
Además, puedes usar las funciones **str()** y **class()** para averiguar la naturaleza de estas variables.

```{r}
class(metallica)
str(metallica)
```

Para inspeccionar cada elemento de esta variable puedes usar el paréntesis cuadrado.\
Esto se llama *indexar*.
Por ejemplo, para ver el primer elemento puedes hacer lo siguiente:

```{r}
metallica[1]
```

O podrías ver desde el primero al segundo.

```{r}
metallica[1:2]
```

O podrías ver desde el segundo al tercero.

```{r}
metallica[2:3]
```

Si te das cuenta que tu lista tiene un elemento incorrecto lo puedes eliminar.
Para ello debes crear una nueva variable a partir de *metallica* pero dentro del paréntesis cuadrado usamos una fórmula lógica. La fórmula nos permite seleccionar ciertos elementos.
Por ejemplo, si queremos todos los elementos de la variable metallica excepto el elemento Jason (de ahí viene la parte *!=*) podemos hacer lo siguente:

```{r}
new_metallica <- metallica[metallica != "Jason"]
new_metallica
```

También puedes eliminar dos elementos indicandole a R que quieres eliminar los elementos del 2 al 3:

```{r}
metallica_duo <- metallica[-c(2,3)]
metallica_duo
```

Lo que podríamos hacer enseguida es agregar un nuevo elemento.\
Para hacer esto concatenamos, usado la *c*, un variable con otra variable.\
Por ejemplo, para concatenar new_metallica con "Rob" hacemos lo siguiente:

```{r}
last_metallica <- c(new_metallica, "Rob")
last_metallica
```

Incluso podríamos elegir dónde agregar a Rob.\
Por ejemplo, lo podemos agregar al final.

```{r}
last_metallica_2 <- c("Rob", new_metallica)
last_metallica_2
```

O lo podemos agregar en la penúltima posición:

```{r}
last_metallica_3 <- c(new_metallica[1:2], "Rob", new_metallica[3])
last_metallica_3
```

```
Ejercicio:
Crea una variable que represente a tu banda favorita.

```

## Trabajar con data frames

Podemos crear variables de distintos tipos (lista de palabras o listas de números):

```{r}
metallicaNames <- c("Lars", "James", "Kirk", "Rob")
metallicaNames
metallicaAges <- c(47, 47, 48, 46)
metallicaAges
metallicaColor <- c("Blue", "Red", "Yellow", "Green")
metallicaColor

```

Pero más importante que eso es que podemos reunir estas variables en una estructura mas compleja.
Esta estructura se llama *data frame*.
Un data frame puede acomodar distintos tipos de datos y los pone en distintas "cajas".
Para crear un data frame usamos la función **data.frame**

```{r}
metallicaDataFrame <- data.frame(metallicaNames, metallicaAges, metallicaColor)
metallicaDataFrame
```

Fijate que al crear el data frame el nombre de la variable se vuelve el encabezado de esos datos en el dataframe.
Si queremos podemos cambiarle el nombre a estos encabezados.
Podemos hacer esto usando la función **colnames**.

```{r}
colnames(metallicaDataFrame) <- c("name", "age", "color")
metallicaDataFrame
```

O mejor aún puedes definirlo al momento de crear la data frame:

```{r}
metallicaDataFrame <- data.frame(Name = metallicaNames, Age = metallicaAges, Color = metallicaColor)
metallicaDataFrame
```

Mira también la estructura de este data frame.
Verás que hay 4 observacions y 3 variables.
Dos de estas listas son carácteres.

```{r}
str(metallicaDataFrame)
```

Para mirar cada una de las lista puedes usar el símbolo **$**

```{r}
metallicaDataFrame$Name
metallicaDataFrame$Age
metallicaDataFrame$Color

```

Además, podemos eliminar una de estas listas si no nos interesa.

```{r}
metallicaDataFrame$Color <- NULL
metallicaDataFrame

```


Mas importante aún es el hecho que podemos hacer cálculos matemáticos de forma masiva.
Primero, agreguemos una columna nueva:

```{r}
metallicaDataFrame$ChildAge <- c(12, 12, 4, 6)
metallicaDataFrame

```

Luego, podemos calcular la diferencia entre estas dos columnas y la asignamos a una nueva columna:

```{r}
metallicaDataFrame$FatherhoodAge <- metallicaDataFrame$Age - metallicaDataFrame$ChildAge
metallicaDataFrame

```

Podemos agregar mas datos a partir de otra variable.
Y para crear variables podemos concatenar pedazos de datos.
Por ejemplo, podríamos querer crear un set de datos de 15 valores que representen 3 condiciones experimentales.
Cada condición experimental podría estar repetida 5 veces.
Si queremos repetir la condición 1 tres veces hacemos:

```{r}
rep(1,5)

```

El primer parámetro dentro de la función **rep** es el número que quieres repetir.
El segundo parámetro define las veces que se va a definir ese número.

Luego, podemos concatenar repeticiones de distintos números.

```{r}
vector1 <- c(rep(1,5), rep(2,5), rep(3,5))
vector1

```

Y eso lo podemos agregar luego en una data frame.

Veamos un ejemplo mas elaborado.
Vamos a crear un base de datos sobre el nombre, la fecha de nacimiento y el trabajo de distintas personas.
Para que R identifique los números como fechas usamos la función **as.Date** (por defecto el formato es yyyy-mm-dd).

```{r}

name <- c("Ben", "Martin","Andy","Paul", "Graham","Carina","Karina","Doug","Mark", "Zoe")
name

birth_date <- as.Date(c("1977-07-03", "1969-05-24", "1973-06-21", "1970-07-16", "1949-10-10", "1983-11-05", "1987-10-08", "1989-09-16", "1973-05-20", "1984-11-12"))
birth_date

job <- c(rep(1, 5), rep(2, 5)) # que es el equivalente a: job <- c(1,1,1,1,1,2,2,2,2,2)
job

```

La variable *job* es categórica. El número 1 indica que es un profesor y el 2 indica que es un estudiante.
Para R son sólo números. Para decirle a R que es una variable categórica (o en el lenguaje de R un factor) tenemos que indicarselo usando la función **factor**. Además, podemos crear etiquetas o nombres que nos hagan mas sentido a nosotros. En este caso este factor tiene dos niveles: Lecturer y Student.

```{r}
job <- factor(job, levels = c(1:2), labels = c("Lecturer", "Student"))
job
```

Luego, el paso final es poner todo junto:

```{r}
dataframe1 <- data.frame(name, birth_date, job)
dataframe1

```

```
Ejercicio:
Crea una data frame con los integrantes de tu grupo familiar o de tu curso.
En tu data frame agrega el nombre, apellido y la edad.

```

## Importar datos

La mayoría del tiempo vas a importar más que crear datos.
Para ello cuando trabajes en R debes decirle en que carpeta de tu computador están esos archivos.
Es decir, debes definir tu directorio de trabajo con la función **setwd**

Por ejemplo, para mí sería algo así:
setwd("C:/Users/Usuario/Documents/JoseLuis/UTalca_2018/Stats_UTalca/database_2020_DocPsychol")

La función **getwd()** (sin nada entre paréntesis) te permite sabes cual es tu directorio actual.

```{r}
getwd()

```

Para importar datos puedes usar distintas funciones.
Por ejemplo, para importar datos de tipo .txt debemos usar la función **read.delim**

```{r}
setwd(Sys.getenv("BOOKDOWN_PROJECT_PATH"))
dat <- read.delim(file = "data/facebook_friends_1.txt")
dat
```

Si ejecutas este comando en tu computador y lo comparas con los datos originales te darás cuenta que hay un error.
Cuando importate tus datos a R perdiste el 108.
Esto occurre porque por defecto esta función asume que tus datos tienen un encabezado (el "header").
Es decir, el parámetro llamado "header" esta fijado en "TRUE"", que significa que la función espera un encabezado.
Para corregir esto debes explícitamente decirle a R que no hay header, así:

```{r}
setwd(Sys.getenv("BOOKDOWN_PROJECT_PATH"))
dat <- read.delim(file = "data/facebook_friends_1.txt", header = FALSE)
dat
```

Fijate ahora que R le asigna un nombre a tu columna (V1).
Es buena práctica ponerme un nombre a tu columna que haga sentido.
Por ejemplo, podemos llamarla "friends":

```{r}
colnames(dat) <- c("friends")
dat
```

Cuando tus datos ya tienen un encabezado te ahorras estos problemas.
Fjate que para importar este otro archivo no necesitas definir que el header a FALSE.

```{r}
setwd(Sys.getenv("BOOKDOWN_PROJECT_PATH"))
dat <- read.delim(file = "data/facebook_friends_2.txt")
dat
```

Típicamente vas a importar que has registrado en archivos de tipo Excel (.xls o .xlsx).
El archivo Excel se puede transformar en un archivo de tipo csv. Este arhivo csv se importa de la siguiente manera:

```{r}
setwd(Sys.getenv("BOOKDOWN_PROJECT_PATH"))
dat2 <- read.csv("data/facebook_friends_1.csv", header = FALSE)
dat2
```

En relación a la importación de datos en formato csv debo realizar una pequeña advertencia.
Por alguna razón misteriosa a veces el comando **read.csv** no funciona bien e importa de manera defectuosa (todas las variables se ubican en una sola columna). A veces la solución es usar la versión 2 de esta función. Es decir usar **read.csv2**.

Para importar archivos siempre asegurate que has seteado bien tu directorio de trabajo y que los archivos están ahí.

```
Ejercicio:
Trata de importar algún archivo csv a tu sesión de R.

```

Un truco en RStudio para trabajar rápidamente con los archivos que uno tiene en la misma carpeta es usar la siguiente línea de comando. De esta manera se setea el path al lugar dónde está el script.

setwd(dirname(rstudioapi::getActiveDocumentContext()$path))

## Seleccionar datos

Una vez que tienes datos en tu espacio de trabajo en R la idea es que puedas manipular esos datos.
Uno de los aspectos fundamentales de esta manipulación es la selección de datos.
Primero, importemos alguna base de datos.

```{r}
setwd(Sys.getenv("BOOKDOWN_PROJECT_PATH"))
lecturerDat <- read.csv("data/lecturer_data.csv")
lecturerDat
```

Antes de proceder vamos a transformar la variable "job" a factor, y vamos a crear rótulos que nos hagan mas sentido.
Esto lo podemos hacer porque sabemos que el rótulo 1 corresponde a "Lecturer" y el rótulo 2 corresponde a "Student".

```{r}
lecturerDat$job <- factor(lecturerDat$job,
                          levels = c(1:2),
                          labels = c("Lecturer", "Student"))
lecturerDat
```

Ahora, imagina que quieres seleccionar datos de aquellos participantes que eran sólo "Lecturer".
Podemos seleccionar esos datos y asignarlos a una nueva variable, así:

```{r}
onlyLecturer <- lecturerDat[lecturerDat$job == "Lecturer",]
onlyLecturer
```

Ahora, imagina que quieres seleccionar datos de aquellos participantes cuyo nivel de alcohol es menor o igual a 15:

```{r}
lightAlcoholics <- lecturerDat[lecturerDat$alcohol <= 15,]
lightAlcoholics
```

Lo que acabas de hacer es seleccionar sólo algunas filas. Algo que también puedes realizar es seleccionar sólo algunas columnas. Por ejemplo, podrías seleccionar sólo aquellos datos relacionados con las columnas "friends", "alcohol" y "neurotic". Para ello puedes hacer:

```{r}
lecturerPersonality <- lecturerDat[, c("friends", "alcohol", "neurotic")]
lecturerPersonality
```

Incluso puedes combinar la selección de filas y de columnas.
Por ejemplo podrías seleccionar las columnas "friends", "alcohol" y "neurotic" de aquello participantes cuyo nivel de alcohol es menor o igual a 15:

```{r}
lightAlcoholicsPerso <- lecturerDat[lecturerDat$alcohol <= 15, c("friends", "alcohol", "neurotic")]
lightAlcoholicsPerso
```

## Transformar datos (long vs wide)

Otro aspecto muy importante que debes entender es como transformar de un formato a otro en R.
En R hay dos formatos típicos. Cuando hay múltiples mediciones de un mismo sujeto, por ejemplo, a lo largo del tiempo o cuando se realizan distintas mediciones los datos a menudo se anotan en formato *wide*. En un formato *wide* la data frame contiene valores que no se repiten en la primera columna. En un formato *long* la data frame contiene valores que se repiten en la primera columna. Por ejemplo, importemos un set de datos que está en formato *wide*:

```{r}
setwd(Sys.getenv("BOOKDOWN_PROJECT_PATH"))
satisfactionData <-  read.csv("data/Honeymoon_Period.csv")
head(satisfactionData)
```

Con **head** miramos sólo los primeras 6 filas de la base de datos.
En esta data frame están los niveles de satisfacción con la pareja al momento de casarse, y luego de 6, 12 y 18 meses. Además está el género del entrevistado.

Esta data frame la podemos a transformar a un formato *long* usando la función **stack**.
Esta función la usamos de la siguiente manera:
newDataFrame <- stack(oldDataFrame, select = c(variable_list))

En nuestro ejemplo podemos hacerlo así:

```{r}
satisfactionStacked <- stack(satisfactionData, 
                             select = c("Satisfaction_Base",
                                        "Satisfaction_6_Months",
                                        "Satisfaction_12_Months",
                                        "Satisfaction_18_Months"))

colnames(satisfactionStacked) <- c("Values", "SatisfType") # cambiamos los encabezados

head(satisfactionStacked)
```

En esta data frame se puede ver que los valores de satisfacción se ubican en una columna y la condición se ubica en otra columna. El problema con esta transformación es que perdemos la información de género y el número de la persona. Más adelante veremos una manera de hacer esta transformación sin perder esta información.

Esta data frame la podemos reconvertir en formato wide con la función **unstack**.
Esta función la usamos de la siguiente manera:\
newDataFrame <- unstack(oldDataFrame, scores ~ columns)
O simplemente: newDataFrame <- unstack(oldDataFrame)

En nuestro ejemplo podemos hacerlo así:

```{r}
satisfactionUnstacked <- unstack(satisfactionStacked)

head(satisfactionUnstacked)


satisfactionUnstacked2 <- unstack(satisfactionStacked,
                                  Values ~ SatisfType)

head(satisfactionUnstacked2)
```

Otra manera de transformar datos a formato *long* es usando la función **melt**.
Para ello necesitamos cargar la librería **reshape**.

Esta función la usamos de la siguiente manera:
newDataFrame <- melt(oldDataFrame,
                     id = c(constant_variables),
                     measured = c(variables_that_change_across_columns))

En nuestro ejemplo podemos hacerlo así:

```{r}
library(reshape)
restructuredData <- melt(satisfactionData,
                         id = c("Person", "Gender"),
                         measured = c("Satisfaction_Base",
                                      "Satisfaction_6_Months",
                                      "Satisfaction_12_Months",
                                      "Satisfaction_18_Months"))

colnames(restructuredData)[3:4] <- c("SatisfType", "Values") # cambiamos los encabezados

head(restructuredData)
```


Bonus.También podemos aprovechar de reordenar los datos.
Para ello usamos la función **order**.

```{r}
reorder2 <- restructuredData[order(restructuredData$Person),]

head(reorder2)
```

En esta data frame se puede ver que los valores de satisfacción se ubican en una columna y la condición se ubica en otra columna. La ventaja de **melt** es que conserva la información de género y el número de la persona.

Por último, esta data frame la podemos reconvertir en formato wide con la función **cast**.
Esta función la usamos de la siguiente manera:
newData <- cast(longData,
           variables_coded_within_a_single_column ~ variables_coded_across_many_columns,
           value = "outcome_variable")

En nuestro ejemplo podemos hacerlo así:

```{r}
wideData <- cast(restructuredData, Person + Gender ~ SatisfType, value = "Values")

head(wideData)
```

## Exportar datos

Finalmente podrías querer exportar estos datos seleccionados.
Para ello puede crear archivos de tipo txt o csv aplicado algunas funciones.
Los archivos se crearán en tu actual directorio (para saber cual es puedes hacer **getwd()**)

```{r}
write.table(lightAlcoholics, "datoExportado.txt", sep="\t")
write.csv(lightAlcoholics, "datoExportado.csv")
```

## En la práctica

Veamos que información podemos sacar de datos que importamos.

```{r}
setwd(Sys.getenv("BOOKDOWN_PROJECT_PATH"))

library(ggplot2)
```

Primero importemos datos.

```{r}
dat <- read.csv("data/latidos_cardiacos.csv", header = TRUE) # load data
```

Luego calculemos algunos estadísticos.

```{r}
mean(dat$latidos)
sd(dat$latidos)
```

Y hagamos algunos gráficos (más de esto luego).

```{r}
h1 <- ggplot(dat, aes(latidos))
h1 + geom_histogram()
```

```{r}
h1 <- ggplot(dat, aes("", latidos))
h1 + geom_boxplot()
```

Veámos otros datos.

```{r}
dat <- read.csv("data/demografia_salud.csv", header = TRUE) # load data
```


```{r}
table(dat$Sexo)
table(dat$Estado.Civil)

mean(dat$Numero.de.hijos)
sd(dat$Numero.de.hijos)
```

```{r}
min(dat$Peso)
max(dat$Peso)
```

```{r}
dat$Altura <- as.numeric(gsub(",", ".", dat$Altura))
aggregate(Altura ~ Sexo, data = dat, mean)
aggregate(Altura ~ Sexo, data = dat, sd)
```

```{r}
dat$PA.Min <- dat$Pr.Arter.Max
dat$PA.Max <- dat$Pr.Arter.Min

aggregate(PA.Max ~ Estado.Civil, data = dat, mean)
aggregate(PA.Max ~ Estado.Civil, data = dat, sd)
```

