# Gráficos

En este capítulo vamos a revisar algunos aspectos básicos para hacer gráficos en R.

## ¿Cómo graficamos en R?
Revisa este <a href="https://www.youtube.com/watch?v=7Fr30ForPjI" target="_blank">video</a> y trata de responder:

- ¿Cómo se hace un buen gráfico?
- ¿Qué significa que se usen capas para hacer gráficos en R?

## Gráficos de dispersión

Primero seteamos nuestro directorio de trabajo.

Para graficar cargamos la librería **ggplot2** (que tiene que haber sido previamente instalada).
Al mismo tiempo se cargan otras librerías que nos serviran. Si no tienes estas librerías debes instalarlas.
Finalmente importamos un set de datos y lo miramos.

```{r}
setwd("C:/Users/Usuario/Documents/JoseLuis/UTalca_2018/Estadistica_Bookdown/estadistica")

library(ggplot2)
library(reshape)
library(plyr)
library(Rmisc)

facebookData <- read.delim("data/FacebookNarcissism.dat", header = TRUE) # load data
head(facebookData)
```

En este estudio se recolectaron una serie de datos de los participantes relacioandos con rasgos de personalidad y niveles de narcisimo.
*id* indica la identidad del participante.
*NPQC_R_Total* indica la puntuación total en el cuestionario de narcisismo.
*Rating_Type* una característica de personalidad y *Rating* indica la calificación (en una escala de 1 a 5) de esa característica de personalidad.

Hagamos un primer gráfico de dipersión.
Ubcaremos *NPQC_R_Total* en el eje X y *Rating* en el eje Y.

```{r}
graph <- ggplot(facebookData, aes(NPQC_R_Total, Rating))
graph + geom_point() + labs(title = "plot 1")
```




