# La prueba de t (comparar 2 grupos)

En este capítulo vamos a revisar la típica prueba para comparar dos grupos, el t-test.

## ¿Cómo comparamos dos grupos?
Revisa este <a href="https://www.youtube.com/watch?v=3JKMXCpQvzw" target="_blank">video (10')</a> y trata de responder:

- ¿Cómo se sabe si dos muestras viene de una misma población o de poblaciones diferentes?
- ¿Cómo podemos usar los intervalos de confianzar para estimar las diferencias entre dos muestras?

## La distribución normal de dos grupos
Revisa este <a href="https://www.youtube.com/watch?v=nUutIbaRWCQ" target="_blank">video (9')</a> y trata de responder:

- ¿Para que nos sirve la distribución normal para compara dos muestras?

## La prueba de hipótesis
Revisa este <a href="https://www.youtube.com/watch?v=L3SbEqzEWW0" target="_blank">video (12')</a> y trata de responder:

- ¿Cuál es la hipótesis nula cuando comparamos dos muestras?

## El t-test como un modelo líneal general
Revisa este <a href="https://www.youtube.com/watch?v=RS79Z69iu5U" target="_blank">video (15')</a> y trata de responder:

- ¿Cómo se refleja un t-test en un modelo lineal general (GLM)?
- ¿Qué representa el intercepto de la ecuación de un GLM para una variable outcome cuando se comparan dos grupos?
- ¿Qué representa la pendiente de la ecuación de un GLM para una variable outcome cuando se comparan dos grupos?

## El t-test con R

Ahora vamos a hacer el análisis. Primero seteamos nuestro directorio de trabajo y cargamos las librerías que necesitemos (si no las tienes instaladas debes instalarlas). Luego importamos el set de datos y le damos una mirada.

```{r}
setwd("C:/Users/Usuario/Documents/JoseLuis/UTalca_2018/Estadistica_Bookdown/estadistica")

library(ggplot2)
library(Hmisc)
library(Rmisc)
library(effsize)
library(pastecs)
library(reshape2)
library(car)
library(effsize)
```

```{r}
spiderLong <- read.csv("data/ansiedad_por_arañas_indep.csv", header = TRUE) # load data
spiderLong$Condicion <- factor(spiderLong$Condicion)
head(spiderLong)
```

Luego, mirar los datos siempre es bueno graficar.

```{r}
# Podemos usar esta función para calcular los estadísticos a través de los participantes.
datac <- summarySE(spiderLong, 
                   measurevar="Conductancia", 
                   groupvars = "Condicion")

# Luego hacemos el gráfico
ggplot(datac, aes(x = Condicion, y = Conductancia)) +
  geom_bar(position = position_dodge(width = 0.9),
           stat = "identity", 
           color = "black", 
           fill = "White", 
           show.legend=FALSE) +
  geom_errorbar(position=position_dodge(.9), 
                width=.25, 
                aes(ymin = Conductancia, ymax = Conductancia+se)) +
  theme(panel.grid.major = element_blank(), 
        panel.grid.minor = element_blank(),
        panel.background = element_blank(), 
        axis.line = element_line(colour = "black")) +
  scale_y_continuous(limits = c(0,55), breaks = seq(0, 55, 10)) +
  ylab("Conductancia")
```

Recordando lo que acabamos de aprender vamos a comparar los promedios por cada grupo con la información que resulta de aplicar una regresión lineal a estos datos.

Primero describamos los datos.

```{r}
lapply(by(spiderLong$Conductancia, 
          spiderLong$Condicion, 
          stat.desc, 
          basic = FALSE, 
          norm = TRUE), 
       round, 2)
```

La función **by** permite calcular los estadísticos. La función **round** redondea los valores a dos décimas. Y la función **lapply** permite aplicar la función round de forma másiva.

Ahora, vamos a realiza una regresión lineal. Lo que queremos es predecir los valores de *conductancia* en función de los grupos (o condiciones) que tenemos. Para realizar la regresión usamos la función **lm**

Luego de hacer la regresión lineal podemos revisar su contenido con la función **summary**.
Recuerda mirar los coeficientes. ¿Qué ves?

```{r}
m1 <- lm(Conductancia ~ Condicion, data=spiderLong)
summary(m1)
```

Finalmente, podemos hacer el t-test. Pero, antes de hacerlo debemos verificar si existen problemas de homgeneidad de varianza. Podemos hacerlo con la función **leveneTest**

```{r}
leveneTest(spiderLong$Conductancia, spiderLong$Condicion)
```

Luego podemos hacer el análisis estadístico, aplicando la función **t.test**.
De la siguiente forma: newModel <- t.test(outcome ~ predictor, data=df, var.equal = TRUE/FALSE, paired=TRUE/FALSE).
Ya que no tenemos problemas de homogeneidad de varianzar seteamos var.equal a FALSE.

```{r}
t_test1 <- t.test(Conductancia ~ Condicion, 
                  data=spiderLong, 
                  var.equal = TRUE,
                  paired = FALSE)
t_test1
```

Para terminar siempre es bueno calcular el tamaño del efecto.
Un tamaño del efecto que podemos calcular es el r de Pearson.

```{r}
t <- t_test1$statistic[[1]]
df <- t_test1$parameter[[1]]
r <- sqrt(t^2/(t^2+df))
r
```

Otra tamaño del efecto que podemos calcular es el d de Cohen.

```{r}
# SDpooled = sqrt((SD1^2 + SD2^2)/ 2)
# Cohens_d = (M2 - M1) / SDpooled

SDpooled <- sqrt((datac$sd[1]^2 + datac$sd[2]^2)/ 2)
Cohens_d <- (datac$Conductancia[1] - datac$Conductancia[2]) / SDpooled
Cohens_d
```

La cual también se puede calcular con la función **cohen.d**

```{r}
# Compute Cohen's effect size
cohen_d <- cohen.d(Conductancia ~ Condicion, spiderLong)
cohen_d
```

Por último, para realizar una prueba de t no paramétrica puede usar la función **wilcox.test**.\
Este test también es conocidp como prueba U de Mann-Whitney.
Imaginemos que no se han cumplido los supuestos para hacer un análisis paramétrico en nuestros datos.

```{r}
wilcox1 <- wilcox.test(Conductancia ~ Condicion, spiderLong)
wilcox1
```

***

Ahora, imaginemos que en realidad nuestro diseño experimental era intra-sujetos.
Vamos a usar exactamente los mismos datos que antes pero asumiendo un diseño intra-sujetos. Y asumiremos que estos datos viendo en un formato wide.

```{r}
spiderWide <- read.csv("data/ansiedad_por_arañas_dep.csv", header = TRUE) # load data
head (spiderWide)
```

Para realizar el gráfico primero transformamos los datos a formato Long.

```{r}
spiderLongNew <- melt(spiderWide,
                     id = c("Sujeto"), 
                     measured = c("imagen", "real"))
names(spiderLongNew) <- c("Sujeto", "Condicion", "Conductancia")
```

Luego procedemos como antes.

```{r}
# Podemos usar esta función para calcular los estadísticos para un diseño intra-sujetos.
datac2 <- summarySEwithin(spiderLongNew, 
                          measurevar="Conductancia", 
                          withinvars="Condicion", 
                          idvar="Sujeto")

ggplot(datac2, aes(x=Condicion, y=Conductancia)) +
  geom_bar(position = position_dodge(width = 0.9),
           stat="identity", 
           color="black", 
           fill="White", 
           show.legend=FALSE) +
  geom_errorbar(position=position_dodge(.9), 
                width=.25, 
                aes(ymin=Conductancia, ymax=Conductancia+se)) +
  theme(panel.grid.major = element_blank(), 
        panel.grid.minor = element_blank(),
        panel.background = element_blank(), 
        axis.line = element_line(colour = "black")) +
  scale_y_continuous(limits = c(0,55), breaks = seq(0, 55, 10)) +
  ylab("Conductancia")
```

Luego podemos chequear algunos supuestos.

```{r}
spiderWide$diff <- spiderWide$imagen - spiderWide$real # calcula la diferencia
stat.desc(spiderWide$diff, basic = FALSE, norm = TRUE) # calcula los estadísticos
```

Y luego haces el t-test.

```{r}
t_test2 <- t.test(spiderWide$real, spiderWide$imagen, paired = TRUE)
t_test2

# Pero también lo podrías hacer si estuvieran en formato Long.
t.test(Conductancia ~ Condicion, data=spiderLong, paired = TRUE)
```

Para terminar siempre es bueno calcular el tamaño del efecto.
Podemos calcular el r de Pearson.

```{r}
t <- t_test2$statistic[[1]]
df <- t_test2$parameter[[1]]
r <- sqrt(t**2/(t**2+df))
r
```

O podemos calcular el d de Cohen.

```{r}
cohen.d(spiderWide$real, spiderWide$imagen, paired = TRUE)
```

Por último, para realizar una prueba de t no paramétrica puede usar la función **wilcox.test**.\
Este test también es conocidp como prueba U de Mann-Whitney.

```{r}
wilcox2 <- wilcox.test(spiderWide$imagen, spiderWide$real, paired = TRUE)
wilcox2
```
