# Comparar más de dos grupos (ANOVA)

En este capítulo vamos a revisar el típico análisis de varianza o ANOVA.

## ¿Por qué necesitamos un ANOVA?
Revisa este <a href="https://www.youtube.com/watch?v=hzasDQY0GVk" target="_blank">video (9')</a> y trata de responder:

- ¿Cómo comparamos varias condiciones experimentales?
- ¿Cuántos distintos tipos de ANOVA existen?
- ¿De qué dependen del tipo de ANOVA que usemos para realizar un análisis?
- ¿Qué es un factor en un ANOVA?
- ¿Qué es un nivel en un ANOVA?
- ¿Qué es un ANOVA mixto?
- ¿En un experimento hipotético con 3 condiciones experimentales por qué no podemos usar 3 t-test?
- ¿Cuanto aumenta el error de tipo 1 cuando aumentamos el número de comparaciones que hacemos?
- ¿Qué es una prueba omnibus?
- ¿Cuáles son los supuestos del ANOVA?

## El ANOVA como un modelo líneal general
Revisa este <a href="https://www.youtube.com/watch?v=CyrNtF3C0Mc" target="_blank">video (18')</a> y trata de responder:

- ¿Qué nos dice el valor F en un ANOVA?
- ¿Por qué el ANOVA se puede representar como una regresión?
- ¿Cómo se refleja un t-test en un modelo lineal general (GLM)?
- ¿Para que nos sirven las variables ficticias (dummy coding) en el ANOVA?
- ¿Qué refleja el intercepto de la ecuación que representa el ANOVA?
- ¿Qué reflejan los coeficientes (o betas) de la ecuación que representa el ANOVA?

## La lógica del ANOVA
Revisa este <a href="https://www.youtube.com/watch?v=sWdZHcBWTGg" target="_blank">video (15')</a> y trata de responder:

- ¿Qué reflejan los coeficientes (o betas) de la ecuación que representa el ANOVA?
- ¿Cómo serían los promedios de los grupos si la hipótesis nula se tuviera que aceptar?
- ¿Qué es la suma de cuadrados (SS) total?
- ¿Qué es la suma de cuadrados (SS) del modelo?
- ¿Qué es la suma de cuadrados (SS) de los residuales?

## El ANOVA con R

Ahora vamos a hacer el análisis. Primero seteamos nuestro directorio de trabajo y cargamos las librerías que necesitemos (si no las tienes instaladas debes instalarlas). Luego importamos el set de datos y le damos una mirada.

```{r}
setwd("C:/Users/Usuario/Documents/JoseLuis/UTalca_2018/Estadistica_Bookdown/estadistica")

library(ggplot2)
library(Hmisc)
library(Rmisc)
library(effsize)
library(pastecs)
library(reshape2)
library(car)
library(effsize)
```

```{r}
spiderLong <- read.csv("data/ansiedad_por_arañas_indep.csv", header = TRUE) # load data
spiderLong$Condicion <- factor(spiderLong$Condicion)
head(spiderLong)
```

Luego, mirar los datos siempre es bueno graficar.

```{r}
# Podemos usar esta función para calcular los estadísticos a través de los participantes.
datac <- summarySE(spiderLong, 
                   measurevar="Conductancia", 
                   groupvars = "Condicion")

# Luego hacemos el gráfico
ggplot(datac, aes(x = Condicion, y = Conductancia)) +
  geom_bar(position = position_dodge(width = 0.9),
           stat = "identity", 
           color = "black", 
           fill = "White", 
           show.legend=FALSE) +
  geom_errorbar(position=position_dodge(.9), 
                width=.25, 
                aes(ymin = Conductancia, ymax = Conductancia+se)) +
  theme(panel.grid.major = element_blank(), 
        panel.grid.minor = element_blank(),
        panel.background = element_blank(), 
        axis.line = element_line(colour = "black")) +
  scale_y_continuous(limits = c(0,55), breaks = seq(0, 55, 10)) +
  ylab("Conductancia")
```

Recordando lo que acabamos de aprender vamos a comparar los promedios por cada grupo con la información que resulta de aplicar una regresión lineal a estos datos.

Primero describamos los datos.

```{r}
lapply(by(spiderLong$Conductancia, 
          spiderLong$Condicion, 
          stat.desc, 
          basic = FALSE, 
          norm = TRUE), 
       round, 2)
```

La función **by** permite calcular los estadísticos. La función **round** redondea los valores a dos décimas. Y la función **lapply** permite aplicar la función round de forma másiva.

Ahora, vamos a realiza una regresión lineal. Lo que queremos es predecir los valores de *conductancia* en función de los grupos (o condiciones) que tenemos. Para realizar la regresión usamos la función **lm**

Luego de hacer la regresión lineal podemos revisar su contenido con la función **summary**.
Recuerda mirar los coeficientes. ¿Qué ves?

```{r}
m1 <- lm(Conductancia ~ Condicion, data=spiderLong)
summary(m1)
```

Finalmente, podemos hacer el t-test. Pero, antes de hacerlo debemos verificar si existen problemas de homgeneidad de varianza. Podemos hacerlo con la función **leveneTest**

```{r}
leveneTest(spiderLong$Conductancia, spiderLong$Condicion)
```

Luego podemos hacer el análisis estadístico, aplicando la función **t.test**.
De la siguiente forma: newModel <- t.test(outcome ~ predictor, data=df, var.equal = TRUE/FALSE, paired=TRUE/FALSE).
Ya que no tenemos problemas de homogeneidad de varianzar seteamos var.equal a FALSE.

```{r}
t_test1 <- t.test(Conductancia ~ Condicion, 
                  data=spiderLong, 
                  var.equal = TRUE,
                  paired = FALSE)
t_test1
```

Para terminar siempre es bueno calcular el tamaño del efecto.

```{r}
t <- t_test1$statistic[[1]]
df <- t_test1$parameter[[1]]
r <- sqrt(t**2/(t**2+df))
r
```

Ahora, imaginemos que en realidad nuestro diseño experimental era intra-sujetos.
Vamos a usar exactamente los mismos datos que antes pero asumiendo un diseño intra-sujetos. Y asumiremos que estos datos viendo en un formato wide.

```{r}
spiderWide <- read.csv("data/ansiedad_por_arañas_dep.csv", header = TRUE) # load data
head (spiderWide)
```

Para realizar el gráfico para un diseño intra-sujetos tenemos que hacer algunos ajustes.

```{r}
spiderWideOri <- spiderWide
spiderWide$pMean <- (spiderWide$imagen + spiderWide$real)/2
grandMean <- mean(c(spiderWide$imagen, spiderWide$real))
spiderWide$adj <- grandMean - spiderWide$pMean
spiderWide$imagen_adj <- spiderWide$imagen + spiderWide$adj
spiderWide$real_adj <- spiderWide$real + spiderWide$adj
spiderWide$Mean2 <- mean(spiderWide$imagen_adj + spiderWide$real_adj)/2

spiderWideSelec <- spiderWide[, -c(2:5)]
spiderWideSelec <- spiderWideSelec[, -4]
names(spiderWideSelec) <- c("Sujeto", "imagen", "real")
```

Los datos ajustados los transformamos a formato Long.

```{r}
adjustedData <- melt(spiderWideSelec,
                     id = c("Sujeto"), 
                     measured = c("imagen", "real"))
names(adjustedData) <- c("Sujeto", "Condicion", "Conductancia")
```

Luego procedemos como antes.

```{r}
# Podemos usar esta función para calcular los estadísticos para un diseño intra-sujetos.
datac2 <- summarySEwithin(adjustedData, 
                          measurevar="Conductancia", 
                          withinvars="Condicion", 
                          idvar="Sujeto")

ggplot(datac2, aes(x=Condicion, y=Conductancia)) +
  geom_bar(position = position_dodge(width = 0.9),
           stat="identity", 
           color="black", 
           fill="White", 
           show.legend=FALSE) +
  geom_errorbar(position=position_dodge(.9), 
                width=.25, 
                aes(ymin=Conductancia, ymax=Conductancia+se)) +
  theme(panel.grid.major = element_blank(), 
        panel.grid.minor = element_blank(),
        panel.background = element_blank(), 
        axis.line = element_line(colour = "black")) +
  scale_y_continuous(limits = c(0,55), breaks = seq(0, 55, 10)) +
  ylab("Conductancia")
```

Luego podemos chequear algunos supuestos.

```{r}
spiderWide$diff <- spiderWide$imagen - spiderWide$real # calcula la diferencia
stat.desc(spiderWide$diff, basic = FALSE, norm = TRUE) # calcula los estadísticos
```

Y luego haces el t-test.

```{r}
t_test2 <- t.test(spiderWide$real, spiderWide$imagen, paired = TRUE)
t_test2

# Pero también lo podrías hacer si estuvieran en formato Long.
t.test(Conductancia ~ Condicion, data=spiderLong, paired = TRUE)
```

Para terminar siempre es bueno calcular el tamaño del efecto.
Podemos calcularlo de diferentes formas.

```{r}
t <- t_test2$statistic[[1]]
df <- t_test2$parameter[[1]]
(r <- sqrt(t**2/(t**2+df)))
r
```

O podemos usar una función.

```{r}
# Cohen's d = (M2 - M1) / SDpooled
# SDpooled = sqrt((SD1^2 + SD2^2)/ 2)
cohen.d(spiderWide$real, spiderWide$imagen, paired = TRUE)
```
