# Otros análisis

En este capítulo vamos a revisar otros análisis estadísticos.

## Análisis de proporciones

Imagina que estás analizando una base de datos dónde los participantes tenían que elegir entre dos tipos de chocolates.

Primero seteamos nuestro directorio de trabajo y graficar los datos. Cargamos la librería **ggplot2** y otras librerías que nos serviran. Si no tienes estas librerías debes instalarlas. Luego importamos nuestro set de datos y lo miramos.

```{r}
setwd("C:/Users/Usuario/Documents/JoseLuis/UTalca_2018/Estadistica_Bookdown/estadistica")

prefsAB <- read.csv("data/prefsAB.csv")
prefsAB$Participante <- factor(prefsAB$Participante) # convertimos Participante a factor
prefsAB$Preferencia <- factor(prefsAB$Preferencia) # convertimos Preferencia a factor
head(prefsAB)
```

Luego realizamos un gráfico para visualizar diferencias en las preferencias.

```{r}
library(ggplot2)

ggplot(prefsAB, aes(Preferencia, ..count..)) + 
  geom_bar(aes(fill = Preferencia), position = "dodge") +
  ylab("Número de personas") 
```

Podemos usar la función **xtabs** para obtener una tabla de contigencia.
Luego con la función **chisq.test** cálculamos la probabilidad que estas dos preferencias esten igualmente distribuidas (una prueba clásica de chi cuadrado).

```{r}
(tabla.contingencia <- xtabs( ~ Preferencia, prefsAB))
chisq.test(tabla.contingencia)
```

Otro test parecido, pero mas exacto es un test binomial.

```{r}
binom.test(tabla.contingencia)
```

Ahora imagina que estás analizando una base de datos dónde los participantes tenían que elegir entre 3 tipos de chocolates.

Nuevamente, importamos primero nuestro set de datos.

```{r}
prefsABC <- read.csv("data/prefsABC.csv")

prefsABC$Participante <- factor(prefsABC$Participante) # convertimos Participante a factor
prefsABC$Preferencia <- factor(prefsABC$Preferencia) # convertimos Preferencia a factor
head(prefsABC)
```

Realizamos el gráfico para visualizar diferencias en las preferencias.

```{r}
library(ggplot2)

ggplot(prefsABC, aes(Preferencia, ..count..)) +
  geom_bar(aes(fill = Preferencia), position = "dodge") +
  ylab("Número de personas")
```

Podemos usar la función **xtabs** para obtener una tabla de contigencia.
Luego con la función **chisq.test** cálculamos la probabilidad que estas dos preferencias esten igualmente distribuidas (una prueba clásica de chi cuadrado).

```{r}
(tabla.contingencia <- xtabs( ~ Preferencia, prefsABC))
chisq.test(tabla.contingencia)
```

Otro test parecido, pero mas exacto es un test multinomial.

```{r}
library(XNomial)

xmulti(tabla.contingencia, c(1/3, 1/3, 1/3), statName = "Prob")
```

Luego que pesquisamos diferencias generales podemos hacer comparaciones más específicas entre pares de elementos.
Podemos usar la función **p.adjust** para ajustar el valor de p para tener en cuenta el problema de comparaciones múltiples.

```{r}
PrefA <- binom.test(sum(prefsABC$Preferencia == "Trencito"), nrow(prefsABC), p=1/3)
PrefB <- binom.test(sum(prefsABC$Preferencia == "Sahne-Nuss"), nrow(prefsABC), p=1/3)
PrefC <- binom.test(sum(prefsABC$Preferencia == "Golden-Nuss"), nrow(prefsABC), p=1/3)
p.adjust(c(PrefA$p.value, PrefB$p.value, PrefC$p.value), method="holm")
```

En un siguiente nivel de complejidad imagina que ahora estás analizando una base de datos dónde los participantes tenían que elegir entre 2 tipos de chocolates, pero además se registró si era un hombre o una mujer.

Nuevamente, importamos primero nuestro set de datos.

```{r}
prefsABsex <- read.csv("data/prefsABsex.csv")

prefsABsex$Participante <- factor(prefsABsex$Participante) # convertimos a factor
prefsABsex$Preferencia <- factor(prefsABsex$Preferencia) # convertimos a factor
prefsABsex$Genero <- factor(prefsABsex$Genero) # convertimos a factor

head(prefsABsex)
```

Realizamos el gráfico para visualizar diferencias en las preferencias.

```{r}
library(ggplot2)

ggplot(prefsABsex, aes(Preferencia, ..count..)) + 
  geom_bar(aes(fill = Preferencia), position = "dodge") +
  facet_wrap( ~ Genero) +
  ylab("Número de personas")
```

Podemos usar la función **xtabs** para obtener una tabla de contigencia.
Luego con la función **chisq.test** cálculamos la probabilidad que estas dos preferencias en función del género esten igualmente distribuidas.

```{r}
(tabla.contingencia <- xtabs( ~ Preferencia + Genero, prefsABsex))
chisq.test(tabla.contingencia)
```

Otro test parecido, pero mas exacto es un test de Fisher

```{r}
fisher.test(tabla.contingencia)
```

Finalmente, imagina que ahora estás analizando una base de datos dónde los participantes tenían que elegir entre 3 tipos de chocolates, pero además se registró si era un hombre o una mujer.

Nuevamente, importamos primero nuestro set de datos.

```{r}
prefsABCsex <- read.csv("data/prefsABCsex.csv")

prefsABCsex$Participante <- factor(prefsABCsex$Participante) # convertimos a factor
prefsABCsex$Preferencia <- factor(prefsABCsex$Preferencia) # convertimos a factor
prefsABCsex$Genero <- factor(prefsABCsex$Genero) # convertimos a factor

head(prefsABCsex)
```

Realizamos el gráfico para visualizar diferencias en las preferencias.

```{r}
library(ggplot2)

ggplot(prefsABCsex, aes(Preferencia, ..count..)) + 
  geom_bar(aes(fill = Preferencia), position = "dodge") +
  facet_wrap( ~ Genero) +
  ylab("Número de personas")
```

Podemos usar la función **xtabs** para obtener una tabla de contigencia.
Luego con la función **chisq.test** cálculamos la probabilidad que estas dos preferencias en función del género esten igualmente distribuidas.

```{r}
(tabla.contingencia <- xtabs( ~ Preferencia + Genero, prefsABCsex))
chisq.test(tabla.contingencia)
```

Otro test parecido, pero mas exacto es un test de Fisher

```{r}
fisher.test(tabla.contingencia)
```

Luego que pesquisamos diferencias generales podemos hacer comparaciones más específicas entre pares de elementos.

Primero, podemos hacer test binomiales sólo para los hombres.
Hay diferencias significativas entre las preferencias de los hombres?

```{r}
male_A <- binom.test(sum(prefsABCsex[prefsABCsex$Genero == "Masculino",]$Preferencia == "Trencito"),
                 nrow(prefsABCsex[prefsABCsex$Genero == "Masculino",]), p=1/3)

male_B <- binom.test(sum(prefsABCsex[prefsABCsex$Genero == "Masculino",]$Preferencia == "Sahne-Nuss"), 
                 nrow(prefsABCsex[prefsABCsex$Genero == "Masculino",]), p=1/3)

male_C <- binom.test(sum(prefsABCsex[prefsABCsex$Genero == "Masculino",]$Preferencia == "Golden-Nuss"), 
                 nrow(prefsABCsex[prefsABCsex$Genero == "Masculino",]), p=1/3)

pvalues <- p.adjust(c(male_A$p.value, male_B$p.value, male_C$p.value), method="holm")
formatC(pvalues, format = "f", digits = 6)
```

Segundo, podemos hacer test binomiales sólo para las mujeres.
Hay diferencias significativas entre las preferencias de las mujeres?

```{r}
female_A <- binom.test(sum(prefsABCsex[prefsABCsex$Genero == "Femenino",]$Preferencia == "Trencito"),
                 nrow(prefsABCsex[prefsABCsex$Genero == "Femenino",]), p=1/3)

female_B <- binom.test(sum(prefsABCsex[prefsABCsex$Genero == "Femenino",]$Preferencia == "Sahne-Nuss"),
                 nrow(prefsABCsex[prefsABCsex$Genero == "Femenino",]), p=1/3)

female_C <- binom.test(sum(prefsABCsex[prefsABCsex$Genero == "Femenino",]$Preferencia == "Golden-Nuss"),
                 nrow(prefsABCsex[prefsABCsex$Genero == "Femenino",]), p=1/3)

pvalues <- p.adjust(c(female_A$p.value, female_B$p.value, female_C$p.value), method="holm")
formatC(pvalues, format = "f", digits = 6)
```
